臺灣新竹地方法院民事簡易判決
111年度竹北建簡字第3號
原      告  蔡寶雀（即盧宏明之承受訴訟人）

            盧恭君（即盧宏明之承受訴訟人）

            盧文賢（即盧宏明之承受訴訟人）

            盧珀芳（即盧宏明之承受訴訟人）

            盧玉真（即盧宏明之承受訴訟人）

共      同
訴訟代理人  李家豪律師
被      告  陳盛增  
上列當事人間請求返還工程款事件，本院於民國111年5月13日言
詞辯論終結，判決如下：
    主  文
原告之訴駁回。
訴訟費用（含鑑定費用）新臺幣壹拾伍萬陸仟肆佰肆拾元由原告
負擔。
    事實及理由
一、本件原告盧宏明原係向本院聲請核發支付命令（本院108年
    度司促字第2668號），惟被告業於法定期間內提出異議，依
    據民事訴訟法第519條第1項規定，即應以原支付命令之聲請
    視為起訴。
二、當事人喪失訴訟能力或法定代理人死亡或其代理權消滅者，
    訴訟程序在有法定代理人或取得訴訟能力之本人，承受其訴
    訟以前當然停止，但此規定於有訴訟代理人時不適用之，而
    聲明承受訴訟，應提出書狀於受訴法院，民事訴訟法第170
    、173、176條規定分別參照。查，原告盧宏明（下逕稱其姓
    名盧宏明）於訴訟繫屬中之民國110年6月27日死亡，其繼承
    人即配偶蔡寶雀、長男盧恭君、次男盧文賢、長女盧珀芳、
    次女盧玉真5人具狀聲明承受訴訟（見本院卷一第151頁反面
    書狀），並有繼承系統表及戶籍謄本等件在卷，核無不合，
    應予准許。
三、訴狀送達後，原告不得將原訴變更或追加他訴，但擴張或減
    縮應受判決事項之聲明者，不在此限，民事訴訟法第255條
    第1項第3款定有明文。查，原告盧宏明原對被告請求給付新
    臺幣（下同）99萬6,000元本、息，於訴訟程序進行中經減
    縮聲明並表示不會復行擴張（見本院108年度建字第53號返
    還工程款事件111年4月27日筆錄），至此訴訟標的金額未逾
    50萬元，已屬民事訴訟法第427條第1項規定應適用簡易訴訟
    程序之範圍，本院爰於111年5月2日以108年度建字第53號民
    事裁定改行簡易訴訟程序（見本院卷二第6頁裁定正本）。
四、原告主張：被告承攬原告之被繼承人盧宏明位於新竹縣○○市
    ○○○街000號1至3樓鋼骨結構房屋工程（下稱系爭工程），嗣
    系爭工程已改由他人承接施作，兩造對於被告可得領取之承
    攬報酬發生爭議，雖經鑑定（指：社團法人臺灣省土木技師
    公會111年3月2日（111）省土技字第1039號，案號：000000
    0000號鑑定報告書，見本院卷一第210〜373頁，下稱系爭鑑
    定意見）認為被告可得領取之工程款為220萬7,181元，然原
    告認為不應含7％管理費13萬7,519元（指：196萬4,558元×7％
    。小數點以下均4捨5入）與所謂5％營業稅10萬5,104元（指
    ：（196萬4,558元＋13萬7,519元）×5％），理由在於兩造並
    無特別約定管理費與營業稅，且被告也無開立統一發票申報
    營業稅，故被告合理可得之工程款應為196萬4,558元，再扣
    除被告於另案（指：本院108竹建簡字第2號給付工程款事件
    ，下同）自承已領取系爭工程款209萬5,700元，則被告尚溢
    領13萬1,142元（指：209萬5,700元－196萬4,558元，為正數
    ），爰依不當得利法則提起本件訴訟求為返還上開溢付工程
    款之本、息等語，爰聲明：被告應給付原告13萬1,142元及
    自108年10月5日起至清償日止，按年息5％計算之利息，並請
    法院依職權宣告假執行。
五、被告則以：當初與盧宏明議定系爭工程工程款245萬元，豈
    料盧宏明反悔，不滿被告工程總價太高而改由他人施作系爭
    工程，然對於被告已施作工程，被告合理可得之工程款應逾
    原告最後主張之196萬4,558元，被告並無溢領反而是盧宏明
    給付不足等語資為抗辯，爰答辯聲明如主文第1項所示。
六、按，承攬者，謂當事人約定，一方為他方完成一定之工作，
    他方俟工作完成，給付報酬之契約；報酬應於工作交付時給
    付之，無須交付者，應於工作完成時給付之；工作未完成前
    ，定作人得隨時終止契約；民法第490條第1項、第505條第1
    項、第511條本文分別定有明文。次按，無法律上之原因而
    受利益，致他人受損害者，應返還其利益，雖有法律上之原
    因，而其後已不存在者亦同，民法第179條亦規定甚明。再
    按，契約之終止，僅使契約自終止之時起，嗣後歸於消滅。
    承攬契約在終止以前，承攬人業已完成之工作，苟已具備一
    定之經濟上效用，可達訂約意旨所欲達成之目的者，定作人
    就其受領之工作有給付相當報酬之義務。
七、經查，盧宏明生前於系爭工程與被告間一度有承攬法律關係
    （見本院卷一第189、202頁兩造書狀），而定作人盧宏明以
    108年3月19日新竹學府路郵局第22號存證信函終止該承攬契
    約（見促字卷第20之1頁），依上說明，並無不合，此後原
    契約當事人雙方對於承攬人即被告已施作部分其合理可得之
    工程款數額發生爭執，前經本院囑託社團法人臺灣省土木技
    師公會鑑定「系爭工程承攬人已完成之工作，依照約定或若
    未約定依照合理情形，得領取之報酬為何？」（見本院卷一
    第106頁），鑑定結果為被告依照合理情形得領取之報酬為2
    20萬7,181元，包含：工程款196萬4,558元【計算式：1、型
    鋼材料及加工組立（含接合板、加勁版及螺栓等構件119萬7
    ,900元＋2、鋼承板組立（t＝1.2，W＝870）含周邊封板25萬0,
    338元＋3、點焊鋼絲網鋪設（D＝8mm）15萬8,586元＋4、預拌
    混凝土澆置（含泵送）16萬2,734元＋5、鋼梯16萬5,000元＋6
    、開口修復3萬元＝196萬4,558元】＋管理費13萬7,519元＋營
    業稅10萬5,104元（見本院卷一第236～238頁），本院以：
（一）工程款196萬4,558元：
　 1、原告對此部分無意見（見本院卷一第190頁原告書狀），
      被告則於最後言詞辯論期日提出之2張A4紙，表示應該加
      回鑑定人不採之「C型鋼12萬2,931元」（見本院卷二第15
      頁被告書狀，4,553kg×27元/kg＝12萬2,931元），可認兩
      造對於鑑定人上開核算第1～6點所示之工程款為196萬4,55
      8元，既無相佐，應為可採。
　 2、至被告爭執應加回「C型鋼、4,553kg」云云，此部分業據
      鑑定人指出本院109年度竹簡字第2號判決、109年度建簡
      上字第4號給付工程款事件民事歷審判決，該事件業據證
      人戴志賢於第一審訴訟程序證稱C型鋼是向訴外人顏榮貴
      購買等語（見本院卷一第340、342、352頁），審酌其證
      詞為該件確定判決所採，故被告要求增列「C型鋼、12萬2
      ,931元」，不足為取。　
（二）7％管理費13萬7,519元：
　　　鑑於工程款乃由工程成本（直接成本、間接成本）及合理
      利潤所組成，而工程管理費屬於間接成本，亦即施工廠商
      為完成工程所需之人事、工地事務及其它雜支等間接費用
      ，諸如施工現場工地主任具有依施工計畫書執行按圖施工
      、按日填報施工日誌、管理工地之人員、機具及材料、督
      導工地關於勞工安全衛生之事項暨對勞工實施職業安全之
      訓練、維護公共環境與安全及其他工地行政事務、通報工
      地遇緊急異常狀況等任務，上開間接費用項目或係過於繁
      雜或因數量難以計算，無法一一單獨編列，審酌鑑定人既
      與兩造無利害關係存在，本其專業知識以及實務經驗現場
      查核後，鑑估系爭工程實際施作費用於上（一）工程款19
      6萬4,558元，應以此為基礎再酌收7％之工程管理費，應無
      不合，尚屬可採。　
（三）惟所謂5％營業稅10萬5,104元：
　　  茲依加值型及非加值型營業稅法第2條第1款規定「營業稅
      之納稅義務人為銷售貨物或勞務之營業人」，可知在交易
      當事人間無相反約定，自不得任意轉嫁營業稅之負擔於其
      債之關係相對人，觀諸被告所提系爭工程估價單並未有營
      業稅負擔之特別約定（見本院卷一第8〜10頁），則本件尚
      無從任意轉嫁營業稅於盧宏明之繼承人。
　八、綜上，本件被告依照合理情形，於系爭工程可得領取之報
      酬為210萬2,077元（196萬4,558元×1.07），又於另案即
      本院108竹建簡字第2號給付工程款事件，當事人本人陳盛
      增於108年7月23日期日已向法官稱：「（何時可向被告盧
      宏明請款？）結構體做好、灌漿做好時第一階段就算完畢
      ，就可向被告（指盧宏明）請款240萬1,157元，被告（指
      盧宏明）僅支付209萬5,700元，故向原告（指陳盛增）請
      求30萬5,457元，詳細計算式再陳報。」等語在卷（是日
      筆錄影本1件見本院卷一第196～197頁），準此，本件被告
      抗辯定作人盧宏明並無溢付款可資請求返還（指：209萬5
      ,700元－210萬2,077元，為負數），應屬有據，故原告最
      後聲明請求被告返還溢領工程款13萬1,142元及自108年10
      月5日起至清償日止，按年息5％計算之利息，為無理由，
      不應准許，爰判決如主文第1項所示。
　九、本件事證已臻明確，兩造其餘之攻擊或防禦方法及所用之
      證據，經本院斟酌後，認為均不足以影響本判決之結果，
      爰不逐一論列，附此敘明。
　十、訴訟費用之負擔：本件訴訟標的金額或價額原為99萬6,00
      0元，應徵收1萬0,900元起訴裁判費（見本院卷一第12頁1
      08年7月24日108年度補字第544號裁定），業據原告繳納
      （見促字卷第8頁500元及本院卷一第3頁反面1萬0,400元
      收據各乙紙），嗣因原告減縮聲明至13萬1,142元（見本
      院卷一第189頁原告書狀），標的金額或價額按13萬1,142
      元計算應徵收1,440元起訴裁判費，減縮部分聲明之裁判
      費則依民事訴訟法第83條第1項規定暨參照臺灣高等法院
      暨所屬法院（81）廳民一字第16977號研究意見，相應於
      減縮部分之裁判費9,460元（1萬0,900元－1,440元），應
      由原告負擔；又於訴訟程序進行中，發生訴訟費用即鑑定
      費用（含初勘）共15萬5,000元，均由被告預繳（見本院
      卷一第206、208頁匯款單影本兩張），以上15萬6,440元
      為本件第一審訴訟費用，依民事訴訟法第78條規定，定由
      敗訴之原告負擔，如主文第2項所示。
中　　華　　民　　國　　111 　年　　6 　　月　　17　　日
                  竹北簡易庭   法 官　周美玲
以上正本係照原本作成。
原告如對本判決上訴，須於判決送達後20日內向本院提出上訴狀
，應一併繳納上訴審裁判費暨添具繕本1件，同時繳納第二審上
訴費用新臺幣2,160元。　　　　　　　　　
中　　華　　民　　國　　111 　年　　6 　　月　　17　　日
                              書記官　楊  霽